ACORDAO-COMPLETO-2570288

ACÓRDÃO 1789/2023 ATA 5/2023 - PRIMEIRA CÂMARA

VISTOS, relatados e discutidos estes autos de pedido de reexame interposto por Ricardo Kuroda contra o Acórdão 8362/2021-TCU-Primeira Câmara, por meio do qual foi negado registro ao seu ato de admissão, emitido no âmbito da Empresa Brasileira de Correios e Telégrafos (ECT) ,
ACORDAM os Ministros do Tribunal de Contas da União, reunidos em sessão da Primeira Câmara, com fulcro no art. 48 da Lei 8.443, de 16 de julho de 1992, c/c o art. 286 do Regimento Interno desta Corte de Contas, e diante das razões expostas pelo Relator, em:
9.1. conhecer do pedido de reexame para, no mérito, dar a ele provimento, tornando sem efeito o Acórdão 8362/2021-TCU-Primeira Câmara em relação ao recorrente Ricardo Kuroda;
9.2. considerar legal o ato de admissão emitido em favor de Ricardo Kuroda, determinando o registro correspondente; e
9.3. dar ciência desta deliberação ao recorrente e à Empresa Brasileira de Correios e Telégrafos (ECT) .

Pedido de reexame contra acórdão da 1ª Câmara que considerou ilegal ato de admissão emitido no âmbito da Empresa Brasileira de Correios e Telégrafos (ECT).

Primeira Câmara

Empresa Brasileira de Correios e Telégrafos - ECT.

3. Interessados/Responsáveis/Recorrentes:
3.1. Interessados: Marco Aurelio da Silva (XXX.854.148-XX); Michel Tavares do Canto (XXX.285.638-XX); Pedro Henrique Indago Fonseca (XXX.305.748-XX); Renan Pimenta da Rocha Morais (XXX.468.238-XX); Ricardo Kuroda (XXX.997.688-XX); Ricardo Kuroda (XXX.997.688-XX); Thiago Amado Duarte da Silva (XXX.391.018-XX); Wellington Ferreira de Freitas (XXX.858.718-XX).
3.2. Recorrente: Ricardo Kuroda (XXX.997.688-XX).

13.1. Ministros presentes: Walton Alencar Rodrigues (Presidente), Benjamin Zymler (Relator) e Jhonatan de Jesus.
13.2. Ministro-Substituto convocado: Augusto Sherman Cavalcanti.
13.3. Ministro-Substituto presente: Weder de Oliveira.

BENJAMIN ZYMLER

Ministro-Substituto Weder de Oliveira.

Adoto como relatório o parecer da unidade técnica, cujos termos são os seguintes:
"INTRODUÇÃO
1.	Trata-se de pedido de reexame (peças 20-24) interposto pelo Sr. Ricardo Kuroda, por meio do qual se insurge contra o Acórdão 8362/2021-TCU-Primeira Câmara (peça 14) , que teve como relator o Excelentíssimo Senhor Ministro-Substituto Weder de Oliveira.
1.1	A deliberação recorrida apresenta o seguinte teor:
VISTOS, relatados e discutidos estes autos de atos de admissão emitidos pela Empresa Brasileira de Correios e Telégrafos - ECT - Superintendência Estadual de Operações São Paulo/Interior.
ACORDAM os ministros do Tribunal de Contas da União, reunidos em sessão da 1ª Câmara, ante as razões expostas pelo relator, em:
9.1. considerar ilegais os atos de admissão de Marco Aurélio da Silva (8884/2017, peça 2) , Michel Tavares do Canto (36632/2017, peça 8) , Pedro Henrique Indago Fonseca (31275/2017, peça 6) , Renan Pimenta da Rocha Morais (31264/2017, peça 5) , Ricardo Kuroda (24310/2017, peça 4) , Thiago Amado Duarte da Silva (31304/2017, peça 7) , Wellington Ferreira de Freitas (8909/2017, peça 3) , recusando-lhes o registro, nos termos do § 1º do art. 260 do RI/TCU; 
9.2. determinar à Empresa Brasileira de Correios e Telégrafos - ECT - Superintendência Estadual de Operações São Paulo/Interior que:
9.2.1. acompanhe os desdobramentos da ação civil pública 0001035.92.2013.5.10.0015, em trâmite na Justiça do Trabalho, e adote as medidas pertinentes em caso de desconstituição da sentença que estendeu por prazo indeterminado a validade do concurso público regido pelo edital 11/2011;
9.2.2. dê ciência desta deliberação aos interessados;
9.3. encerrar e arquivar o presente processo (grifos acrescidos) .
HISTÓRICO
2.	Conforme consta do ato de peça 4, a admissão do recorrente foi julgada ilegal tendo em vista a mais recente decisão do Tribunal sobre o tema, Acórdão 1106/2020-TCU-Plenário, prolatado no TC Processo 000.909/2018-1, em que se discutiu os casos de contratações de empregado pela ECT, quando já expirado o prazo de validade do concurso público regido pelo edital 11/2011, ainda que amparadas por decisão judicial que prorrogou a validade do concurso (Ação Civil Pública 0001035.92.2013.5.10.0015, com trâmite na 15ª Vara do Trabalho de Brasília/DF) .
2.1.	No presente caso, uma vez que a situação fática seria a mesma acima referenciada no âmbito de contratações com base no Edital 11/2011, foi aplicado o entendimento do Acórdão 1106/2020-TCU-Plenário, o qual fundamentou outras decisões, a exemplo os acórdãos 7.120/2020, 6.208/2020, 5.353/2020 e 13.911/2020-TCU-2ª Câmara.
ADMISSIBILIDADE
3.	Reitera-se o exame de admissibilidade efetuado pelo Sar/Serur (peça 25) , ratificado pelo Excelentíssimo Senhor Ministro-Relator Benjamin Zymler (peça 29) , que concluiu pelo conhecimento do pedido de reexame, com fundamento no artigo 48 da Lei 8.443/1992, c/c os artigos 285 e 286, parágrafo único, do RI/TCU, suspendendo-se os efeitos do caput e dos subitens 9.1, 9.2 e 9.2.1 do Acórdão 8362/2021-TCU-Primeira Câmara, em relação ao recorrente.
EXAME DE MÉRITO
Delimitação
4.1	Constitui objeto do presente recurso definir se o entendimento firmado no Acórdão 1106/2020-TCU-Plenário aplica-se ao caso em apreço.
5. Do decidido no TRF da 3ª Região
5.1.	O recorrente aduz que o decidido no Acórdão 1106/2020-TCU-Plenário não se aplica ao caso em reexame, com base nos seguintes argumentos:
5.2.	O Recorrente foi aprovado no concurso público para o emprego público de agente de correios - carteiro (edital nº 11 - ECT, de 22 de março de 2011) , dentro do número de vagas, sendo convocado para assinatura do contrato de trabalho, durante o prazo de validade do concurso, optando pela atuação no município de Suzanápolis/SP, que só não se efetivou em razão de sua reprovação no exame médico pré-admissional.
5.3.	Referida reprovação no exame médico pré-admissional, foi objeto de impugnação do ora Recorrente junto à seção judiciária de Jales/SP, da Justiça Federal protocolada em 21 de setembro de 2012, processo que recebeu o número 0001246- 50.2012.4.03.6124, e foi julgado procedente em sede de primeira instância, em 10 de abril de 2017.
5.4.	A r. sentença de primeira instância foi confirmada por unanimidade pelo v. acórdão 23803/2018 da 6ª Turma do E. Tribunal Regional Federal da 3ª Região, com trânsito em julgado em 2018.
5.5.	Assim, fácil perceber que a decisão que dá amparo à contratação do Recorrente, é aquela proferida pelo TRF da 3ª Região no processo número 0001246- 50.2012.4.03.6124, e não aquela proferida pelo TRT da 10ª Região no processo 0001035- 92.2013.5.10.0015.
Análise
5.6.	Analisando-se o ato de admissão de peça 4, observa-se que o concurso em apreço teve a validade prorrogada para 29/9/2013.
5.7.	O recorrente trouxe à colação sua petição inicial de ação ordinária (peça 20) , protocolada em 21/9/2012, em que questiona sua reprovação no exame médico pré-admissional. A demanda foi apreciada pelo TRF da 3ª Região, mediante a Apelação Cível 2275655/SP (Acórdão 23.803/2018 - peça 23) , nos seguintes termos:

5.8.	Mediante consulta ao site do TRF-3ª Região, obteve-se a informação de que o acórdão supra transitou em julgado em 3/6/2018. Vale dizer: a Justiça Federal entendeu que o recorrente estava apto a exercer o emprego de carteiro, para o qual fora aprovado em concurso público, ainda durante a vigência do certame, ou seja, fora convocado para assinatura do contrato de trabalho, ainda durante o prazo de validade do concurso. Nesse sentir, entende-se que não pode ser prejudicado pela demora no trâmite da referida ação ordinária.	 
5.7.	Nessa ordem de ideias, opina-se pelo provimento do presente recurso, uma vez que não se aplica ao caso vertente o Acórdão 1106/2020-TCU-Plenário. Isso porque o recorrente fora convocado para assinatura do contrato de trabalho, ainda durante o prazo de validade do concurso.
CONCLUSÃO
6.	Da análise de mérito, conclui-se que não se aplica ao caso vertente o Acórdão 1106/2020-TCU-Plenário.
6.1.	Por conseguinte, deve-se dar provimento ao presente recurso.
PROPOSTA DE ENCAMINHAMENTO
7.	Ante o exposto, submetem-se os autos à consideração superior, propondo-se, com fundamento no art. 48 da Lei 8.443/1992:
	a) conhecer do recurso e, no mérito, dar-lhe provimento, no sentido de se julgar legal o ato de peça 4, determinando-se o seu registro;
	b) informar o recorrente e demais interessados do acórdão a ser proferido, destacando que o relatório e o voto que o fundamentam podem ser acessados por meio do endereço eletrônico www.tcu.gov.br/acordaos."
2.	O Ministério Público junto a esta Corte de Contas manifestou-se de acordo com a proposta formulada pela unidade técnica.
É o Relatório.

Heriton Cesar Goveia de Almeida (218737/OAB-SP), representando Ricardo Kuroda; Heriton Cesar Goveia de Almeida (218737/OAB-SP), representando Empresa Brasileira de Correios e Telegrafos - ECT.

Procurador Marinus Eduardo De Vries Marsico.

PEDIDO DE REEXAME. ATO DE ADMISSÃO. ACÓRDÃO RECORRIDO FUNDADO NO ENTENDIMENTO DE QUE TERIA HAVIDO A PRORROGAÇÃO JUDICIAL DA VALIDADE DO CONCURSO ATÉ O TRÂNSITO EM JULGADO DA DECISÃO. SITUAÇÃO JURÍDICA DIVERSA DEMONSTRADA PELO RECORRENTE. CONHECIMENTO E PROVIMENTO DO RECURSO. REGISTRO DO ATO DE ADMISSÃO.

ATOS DE ADMISSÃO (ADS)

Secretaria de Recursos (Serur); Unidade de Auditoria Especializada em Pessoal (AudPessoal).

Por meio do Acórdão 8362/2021-TCU-Primeira Câmara, esta Corte negou registro a sete admissões promovidas pela Empresa Brasileira de Correios e Telégrafos (ECT) , haja vista terem sido levadas a efeito após o encerramento do prazo de validade do respectivo concurso público, regido pelo Edital 11/2011.
2.	Notificado a respeito, o interessado Ricardo Kuroda interpõe pedido de reexame, aduzindo, em suma, que, diversamente do que consta do acórdão recorrido, "foi aprovado no concurso público para o emprego público de agente de correios - carteiro (edital nº 11 - ECT, de 22 de março de 2011) , dentro do número de vagas, sendo convocado para assinatura do contrato de trabalho, durante o prazo de validade do concurso, optando pela atuação no município de Suzanápolis/SP, que só não se efetivou em razão de sua reprovação no exame médico pré-admissional".
3.	Sustenta, ainda, que a sua reprovação no exame pré-admissional foi judicializada, tendo sido o pedido julgado procedente, com decisão transitada em julgado. Desse modo, "a decisão que dá amparo à contratação do Recorrente, é aquela proferida pelo TRF da 3ª Região no processo número 0001246- 50.2012.4.03.6124, e não aquela proferida pelo TRT da 10ª Região no processo 0001035- 92.2013.5.10.0015".
4.	Instruindo o feito, a Secretaria de Recursos (Serur) , em pareceres uniformes, posiciona-se pelo conhecimento e provimento do recurso, "uma vez que não se aplica ao caso vertente o Acórdão 1106/2020-TCU-Plenário. Isso porque o recorrente fora convocado para assinatura do contrato de trabalho, ainda durante o prazo de validade do concurso".
5.	O Ministério Público junto a esta Corte de Contas manifestou-se de acordo com a proposta formulada pela unidade técnica.
6.	Ratifico o juízo inicial de admissibilidade do pedido de reexame.
7.	No mérito, acompanho as conclusões dos pareceres técnicos, por seus fundamentos. 
8.	De fato, o acórdão recorrido, ao considerar ilegal o ato de admissão do ora recorrente, entendeu que "deve ser aplicada a mais recente decisão do Tribunal sobre o tema, Acórdão 1106/2020-TCU-Plenário, prolatado no TC Processo 000.909/2018-1, em que se discutiu os casos de contratações de empregado pela ECT quando já expirado o prazo de validade do concurso público regido pelo edital 11/2011, ainda que amparadas por decisão judicial que prorrogou a validade do concurso (ação civil pública 0001035.92.2013.5.10.0015, com trâmite na 15ª Vara do Trabalho de Brasília/DF) ".
9.	Ocorre, todavia, que a situação jurídica do ora recorrente era absolutamente diversa daquela considerada pela decisão recorrida em sua fundamentação.
10.	Como bem anotou a Serur:
"5.2. O Recorrente foi aprovado no concurso público para o emprego público de agente de correios - carteiro (edital nº 11 - ECT, de 22 de março de 2011) , dentro do número de vagas, sendo convocado para assinatura do contrato de trabalho, durante o prazo de validade do concurso, optando pela atuação no município de Suzanápolis/SP, que só não se efetivou em razão de sua reprovação no exame médico pré-admissional.
5.3. Referida reprovação no exame médico pré-admissional, foi objeto de impugnação do ora Recorrente junto à seção judiciária de Jales/SP, da Justiça Federal protocolada em 21 de setembro de 2012, processo que recebeu o número 0001246- 50.2012.4.03.6124, e foi julgado procedente em sede de primeira instância, em 10 de abril de 2017.
5.4. A r. sentença de primeira instância foi confirmada por unanimidade pelo v. acórdão 23803/2018 da 6ª Turma do E. Tribunal Regional Federal da 3ª Região, com trânsito em julgado em 2018.
5.5. Assim, fácil perceber que a decisão que dá amparo à contratação do Recorrente, é aquela proferida pelo TRF da 3ª Região no processo número 0001246- 50.2012.4.03.6124, e não aquela proferida pelo TRT da 10ª Região no processo 0001035- 92.2013.5.10.0015.
[...]
5.8. Mediante consulta ao site do TRF-3ª Região, obteve-se a informação de que o acórdão supra transitou em julgado em 3/6/2018. Vale dizer: a Justiça Federal entendeu que o recorrente estava apto a exercer o emprego de carteiro, para o qual fora aprovado em concurso público, ainda durante a vigência do certame, ou seja, fora convocado para assinatura do contrato de trabalho, ainda durante o prazo de validade do concurso. Nesse sentir, entende-se que não pode ser prejudicado pela demora no trâmite da referida ação ordinária.
5.7. Nessa ordem de ideias, opina-se pelo provimento do presente recurso, uma vez que não se aplica ao caso vertente o Acórdão 1106/2020-TCU-Plenário. Isso porque o recorrente fora convocado para assinatura do contrato de trabalho, ainda durante o prazo de validade do concurso."
	Ante o exposto, acolhendo a manifestação da unidade técnica, VOTO por que o Tribunal adote a deliberação que ora submeto a este Colegiado.
TCU, Sala das Sessões, em 14 de março de 2023.
BENJAMIN ZYMLER 
Relator